【裁判字號】    89,自,458
【裁判日期】    900529
【裁判案由】    詐欺等
【裁判全文】
臺灣高雄地方法院刑事判決                          八十九年度自字第四五八號
    自  訴  人  己○○
    自訴代理人  丙○○
                丁○○
    被      告  乙○○
    選任辯護人  蘇新竹
                鄭和傑
                謝依良
右列被告因詐欺等案件，經自訴人提起自訴，甲○判決如左：
    主  文
乙○○被訴詐欺部分不受理，被訴偽造文書、竊盜部分無罪。
    理  由
一、自訴意旨如附件自訴狀所載。
二、被訴詐欺部分：
  (一)按刑事訴訟法第三百十一條所稱犯罪之被害人，以因犯罪而直接被害之人為限，
    而所謂直接被害人，係指其法益因他人之犯罪而直接被其侵害者而言，最高法院
    四十二年台非字第一八號、六十八年台上字第二一四號判例明揭斯旨。又不得提
    起自訴而提起者，應諭知不受理之判決，刑事訴訟法第三百三十四條定有明文。
  (二)自訴人己○○自訴被告乙○○涉犯刑法第三百三十九條第一項詐欺取財罪嫌，依
    其自訴狀之記載，係指訴被告於八十九年五月間，向其佯稱願以總價新台幣（下
    同）四千五百萬元購買東岱紙器廠股份有限公司（下稱東岱公司）經營權、廠房
    設備及承租廠房土地，致其不虞有詐而應允之云云，經查：自訴人所指訴之東岱
    公司經營權、廠房設備、土地買賣承租事宜，係於八十九年五月二十三日左右，
    由東岱公司負責人鄭采芹親自與被告洽談細節而敲定，自訴人僅在場見證之情，
    業據自訴人於甲○審理中陳稱：「開頭是洪先生、鄭采芹、被告和我在談，後來
    是由我聯絡鄭采芹三人在岡山談，細節由鄭采芹和被告自己去談（時間是五月二
    十三日左右），我在場做證人」等語屬實，又鄭采芹係於八十九年六月一日，始
    簽立授權書授權自訴人處理東岱公司財務及物品、權利義務之行使之事實，有授
    權書一紙附卷為憑，本件涉訟之財產既屬東岱公司所有，且出售、出租過程東岱
    公司負責人鄭采芹均親自與被告商談，進而決定買賣、出租事宜，則縱令自訴人
    所訴屬實，其犯罪之直接被害人亦應為東岱公司及負責人鄭采芹而非自訴人，自
    訴人雖於八十九年六月一日起受任處理東岱公司財務及物品權利義務之行使，惟
    鄭采芹與被告洽商決定出售、出租東岱公司財產時自訴人既未受任處理東岱公司
    財務，則自訴人何來受被告詐騙而應允出售、出租廠房設備、經營權等物？況且
    ，是否為犯罪之直接被害人應以犯罪行為完成時點而為判斷，而刑法第三百三十
    九條所規定之詐欺行為，於行為人所實施之以詐財為目的之施詐行為完成時行為
    即屬完成，本件自訴人所訴之被告「施詐行為」既於八十九年六月一日自訴人受
    委託前即已完成，被告復無直接向自訴人施以詐術之行為，則依前開說明，本件
    自訴人非犯罪之直接被害人一節，應甚為明確。再者，刑事訴訟法並無許自訴人
    委任代理人代為提起自訴之規定，是本件自訴人亦不得以經授權委任為由而以自
    己名義代為提起自訴。綜上，本件自訴人既非所訴被告涉犯詐欺取財罪之直接被
    害人，又不得代犯罪被害人提起自訴，其不得提起自訴而提起，依法即應就此部
    分為不受理之判決。
三、被訴偽造文書、竊盜部分：
  (一)按犯罪事實應依證據認定之，無證據不得推定其犯罪事實；又不能證明被告犯罪
    ，應諭知無罪之判決。刑事訴訟法第一百五十四條及第三百零一條分別定有明文
    。又按刑事訴訟法上所謂認定犯罪事實之證據，係指足以認定被告確有犯罪行為
    之積極證據而言，如未能發現相當證據或證據不足以證明，自不能以推測或擬制
    之方法，以為裁判基礎，最高法院二十九年上字第三一０五號及四十年台上字第
    八十六號分別著有判例；而認定不利於被告之事實，須依積極證據，苟積極證據
    不足為不利被告之認定時，即應為有利於被告之認定，更不必有何有利之證據，
    亦有最高法院三十年上字第八一六號判例可資參照。若證據資料在經驗科學上或
    論理法則上尚有對被告較為有利之存疑，而無從依其他客觀方法排除此項合理之
    可疑，即不得以此資料作為斷罪之基礎，且刑事訴訟制度受「倘有懷疑，則從被
    告之利益為解釋」、「被告應被推定為無罪」之原則所支配，故得為訴訟上之證
    明者，無論為直接或間接證據，須客觀上於一般人均不致有所懷疑而達於確信之
    程度者，始可據為有罪之認定，倘其證明尚未達於「確信」之程度，而有合理可
    疑存在時，即難據以為被告不利認定，換言之，在法律判斷上，即不能為被告有
    罪之認定。
  (二)訊據被告乙○○堅決否認有何偽造文書、竊盜犯行，辯稱：當初購買之設備即包
    含ＴＸ—四四二、２Ｈ—０七六號二輛大貨車，此由該二貨車之保養、維修、貸
    款、交通違規費用均由其支出可證，又八十九年七月二十六日晚上係為出貨而至
    東岱公司搬運東西等語。經查：被告自八十九年六月一日起開始進駐經營東岱公
    司，六月四日辦理交接，點交機具設備，且代為發放先前積欠之東岱員工薪資等
    情，業據證人即東岱公司廠長戊○○於甲○審理時證稱：東岱公司因經營不善遂
    自八十九年六月一日起改由被告經營，鄭采芹曾於五月底告知已將公司交由另一
    公司承接，範圍包括機器及整個廠房，被告進駐後即從事進貨、製作紙箱等行為
    ，亦發放先前積欠之五月份員工薪資，六月四日所點交之物包括車子、帳目清冊
    、印刷機、貼合機、打釘機等物，模版則因放置雜亂，難以點交等語明確，，證
    人庚○○亦證稱：八十九年六月五、六日，鄭采芹告知被告正在東岱公司發放員
    工薪資等語在卷，並有點交機具設備文件、現金交付證明書、榮陞機械公司整修
    機具單據、劦風企業有限公司訂購簽約書、震旦行股份有限公司出貨單、益發堆
    高機派車單等單據附卷為憑，足認被告辯稱自八十九年六月一日起東岱公司即由
    其經營，工廠設備及員工均由其接手等語，並非虛偽不實。被告於接手經營東岱
    公司後，即以玉宗股份有限公司名義，以附條件買賣方式向財資企業股份有限公
    司購買車牌號碼５Ｈ—一一八號（原車牌號碼２Ｈ—０七六號）大貨車，總價金
    為一百零二萬六千元，其中八十二萬九千八百元為三年期之分期付款總額，並代
    東岱公司償還因購買２Ｈ—０七六號大貨車而積欠太設企業公司之租賃借款五十
    九萬二千一百二十元，支付修繕ＴＸ—四四二號大貨車費用三萬九千元，且以購
    入系爭二輛大貨車為由，向交通部公路局高雄區監理所旗山監理站申領５Ｈ—一
    一八、５Ｈ—一一九牌照等節，有統一發票、附條件買賣契約書、亞太商業銀行
    會款回條、和泰汽車股份有限公司零件修護收款專用明細表、汽車新領牌照登記
    書等資料附卷可稽，如鄭采芹當時同意出售予被告之廠房設備、生財器具不包含
    ＴＸ—四四二及２Ｈ—０七六號二輛大貨車，則被告何以願承受東岱公司尚未清
    償完畢之貨車貸款且支付汽車修繕費用？況八十九年六月四日點交時，車輛亦在
    點交之列，為證人戊○○證述屬實，東岱公司負責人鄭采芹亦屢自美國以聲明書
    表明已於六月一日將東岱公司廠內機械設備及車輛器具出售予被告，且其與被告
    間之買賣、出租關係均已依約履行，有聲明書、共識及協議書等附卷為憑，被告
    既係於與東岱公司負責人鄭采芹達成合意之情形下而承受ＴＸ—四四二及２Ｈ—
    ０七六號二輛大貨車，進而辦理申領新牌照等手續，則其何來偽造文書之有？是
    自訴人此部分之指訴尚屬無據。
  (三)再被告自八十九年六月一日起即進駐經營東岱公司，使用廠房設備、生財器具、
    車輛之情，已如前述，而訊之證人戊○○於甲○審理中證稱：因東岱公司機器整
    修，遂於八十九年七月二十六日至三十一日間，曾將模板、棧板等物載送至玉宗
    公司從事印製工作，使用完後即將器具運回東岱公司，又因被告欲將玉宗公司之
    貨物送至東岱公司加工，為方便堆疊，亦有必要將模板先送到玉宗公司等語，亦
    足徵被告所稱係因要出貨而將模板等物品運出等語，非不可採，東岱公司既已於
    八十九年六月一日由被告經營，廠房設備、生財器具機具、車輛亦均交由其使用
    ，則其自有權決定如何使用所承受生財器具、車輛等物，是其將模板、棧板等物
    運出東岱公司、將ＴＸ—四四二、２Ｈ—０七六二輛大貨車駛出東岱公司之行為
    ，即非出於不法意圖而為之行為，與刑法第三百二十條第一項竊盜罪之構成要件
    自屬有間，而不得以該罪相繩。
  (四)至自訴人所稱因被告並未繳清價金，依八十九年五月二十八日書立之同意書所載
    ，對於租賃物、承買器具並無使用權及所有權云云，惟查：東岱公司負責人鄭采
    芹已於八十九年六月一日出具之產權清楚保證書上，表明與被告間之買賣價金、
    租金已全部自銀行領取及親自點收數額無訛，且於同年月四日尚將機具設備點交
    予被告，自訴人亦在該點交文書上以監交人名義簽名為證，有產權清楚保證書、
    點交文書各一份附卷可稽，如真如自訴人所言被告並未付清價金，鄭采芹何以不
    依同意書對被告主張不得取得租賃物、承買器具使用權及所有權，反而於六月一
    日出具文件表明款項已全部收取，且於六月四日將機具設備點交予被告？況且，
    被告自六月一日起經營東岱公司之情已如前述，如被告並未付清價金，鄭采芹何
    以不禁止其經營？是自訴人指稱被告對於東岱公司廠房、器具無使用權及所有權
    云云，不足採信。再者，鄭采芹已於八十九年九月十一日撤銷對自訴人之委任，
    且屢以協議書、聲明書表明與被告間之買賣、租賃關係均已依約履行，並未授權
    自訴人提起自訴等節，有撤銷授權書、共識及協議書、聲明書在卷可參，則自訴
    人何以提出本件自訴，其動機亦實令人質疑。此外，甲○復查無其他積極證據足
    資審認被告有何自訴人所指之偽造文書、竊盜犯行，揆諸前揭法條、判例意旨及
    說明，依法自應就此部分為被告無罪之諭知。
據上論斷，應依刑事訴訟法第三百三十四條、第三百四十三條、第三百零一條第一項
，判決如主文。
中      華      民      國      九十    年      五      月    二十九    日
                                  臺灣高雄地方法院刑事第一庭
                                          法  官  黃  悅  璇
右正本證明與原本無異。
如不服本判決，應於判決送達後十日內，向甲○提出上訴狀。
                                          書記官  沈      蘊
中    華    民    國      九十      年      五      月      三十      日


司法院資訊處製作；財團法人民間司法改革基金會備份。
